臺灣高等法院刑事判決　　　　　　　　　　　　　九十三年度交上易字第一０六號
　　上　訴　人
　　即　被　告　甲○○
右上訴人因過失傷害案件，不服臺灣板橋地方法院九十二年度交易字第三０七號，中
華民國九十三年一月二十九日第一審判決（起訴案號：臺灣板橋地方法院檢察署九十
二年度偵字第七四三九號），提起上訴，本院判決如左：
    主  文
上訴駁回。
    事  實
一、甲○○曾於民國九十一年間因傷害罪，經本院於九十一年五月七日以九十一年度
    上易字第六五三號判處罰金二千元，如易服勞役以三百元折算一日，於九十一年
    六月十二日繳交罰金執行完畢，猶不知謹慎。其於九十二年二月八日八時許，駕
    駛車牌號碼ＩＡ─三八四０號自用小客車，沿台北縣土城市○○路○段往土城方
    向行駛，行至臺北縣土城市○○路○段二一四號前外側車道，欲右轉進入楹峰實
    業有限公司（下稱楹峰公司）大門口時，應注意轉彎車應讓直行車先行，而當時
    天候晴，路面乾燥無缺陷或障礙物，且視距良好，依甲○○之智識程度及當時情
    況，均無不能注意之情事，竟疏未注意讓直行車先行，即貿然右轉（僅右前車輪
    跨越車道紅色實線約一公尺、右後車輪正壓在紅色實線上，尚未完成轉彎進入楹
    峰公司），適同方向在其右側由乙○○所騎乘，亦疏未注意車前狀況，並隨時採
    取必要安全措施之車牌號碼ＪＥ七─二九七號重型機車閃避不及，致乙○○騎乘
    之機車左側中間油箱與甲○○所駕駛之上開自用小客車右前保險桿發生擦撞，乙
    ○○因此人車倒地，受有頭部外傷、左顴骨骨折、左眼眶骨骨折、左手臂及左腿
    多處擦傷、牙齒挫傷、左眼結膜下出血之傷害。嗣經甲○○報警，並在場向前來
    處理之台北縣政府警察局土城分局交通分隊警員全忠志坦承肇事，接受裁判。
二、案經被害人乙○○訴由台北縣政府警察局土城分局報請臺灣板橋地方法院檢察署
    檢察官偵查起訴。
    理  由
一、訊據被告甲○○對右揭時、地車禍肇事，致被害人乙○○受傷之事實坦承不諱，
    但矢口否認被訴過失傷害之犯行，辯稱：伊是前方車，被害人應讓伊優先轉彎，
    並非伊應讓被害人先行，且被害人無照駕駛，不得騎乘機車上路，其對於本件車
    禍與有過失云云。惟查：
（一）被告於警詢時供稱：「˙˙我慢慢右轉切進來，突然一部機車從後方撞到我車
      右前保險桿後倒地並往前滑行˙˙」、「我在右轉前有看右邊後視鏡，沒有來
      車，我才慢慢右轉進公司，未看見後方有車輛。都未發現未反應。」其於偵查
      中供稱：「˙˙我當時沒看見後方有來車，˙˙告訴人自我右後方走路肩超車
      ，我沒看見˙˙。」被告於原審調查時供承：「˙˙轉彎當時，我看沒有來車
      後，我才轉彎˙˙」等語。而被害人乙○○於警詢時指稱：「我騎乘ＪＥ七
      ─二九七重機（車）沿中華路二段板橋市往土城方向行駛外線車道靠紅線旁，
      至一二四號前不知何故突然被一部自用小客車撞到我騎乘機車左後側，撞到我
      的機車倒地後滑行至前方五至六公尺˙˙。」乙○○於原審審理中結證稱：「
      當時我開（騎）的很慢，˙˙突然有人從我車身的左側面撞過來，我的車子就
      飛起來」等語；此外，並有台北縣政府警察局道路交通事故調查報告表（一）
      、（二）、道路交通事故補充資料表、國立台灣大學醫學院附設醫院診斷證明
      書、高勳機車行估價單、泰億汽車企業有限公司估價單各一份，現場及車損照
      片共十二張在卷可稽，足認被告於行經上開路段時，確因未能善盡注意有無直
      行車並禮讓直行車先行，即貿然右轉，致被害人乙○○受有頭部外傷、左顴骨
      骨折、左眼眶骨骨折、左手臂及左腿多處擦傷、牙齒挫傷、左眼結膜下出血之
      傷害。至被告辯稱：當時伊有看後照鏡沒有來車，伊才打方向燈右轉云云。然
      查，被告固供稱其右轉時，有看後照鏡有無來車等語，但無證據以實其說；縱
      認被告所言非虛，惟其並未以轉頭、傾身等其他方式注意後方及車旁是否有來
      車，堪以認定；況且，衡之常情，因汽車後照鏡之角度設計，往往會出現視線
      上之死角，尤其在其他車輛極為靠近時，愈是會產生諸多死角，從而於駕駛自
      小客車時，若遇有需轉彎、轉換車道時，駕駛者除需注意各個後視鏡外，尤需
      以傾身等方式注意車旁及車後是否有來車駛近，是本件事故之發生，實係被告
      於右轉彎時，而未能善盡注意後方是否尚有直行車即貿然右轉所致。被告前開
      辯解顯係避重就輕之詞，不足採信。
（二）按汽車行駛至無號誌之交岔路口，同為幹線道者，轉彎車應暫停讓直行車先行
      ，道路交通安全規則第一百零二條第一項第二款定有明文。被告於上開時、地
      駕駛小客車自應遵守上開規定，而參之當時天候晴、日間自然光線、路面狀態
      乾燥、無缺陷、無障礙物、視距良好之行車狀況，此有上開道路交通事故調查
      報告表（一）一紙在卷可憑，而無不能注意之情形，其竟疏於注意轉彎車應暫
      停讓直行車先行而肇事，致使亦疏未注意車前狀況，並隨時採取必要安全措施
      而同有過失〔理由詳（三）之論敘〕之被害人乙○○因而受傷，被告就本件事
      故之發生有過失甚為明確。對此經原審將本件事故發生之原因送請臺灣省台北
      縣區車輛行車事故鑑定委員會，並依被告之請求將該初鑑結果送臺灣省車輛行
      車事故覆議鑑定委員會鑑定覆議，該二委員會均同認「被告駕駛自用小客車，
      右轉未注意右側直行車，為肇事原因」，此有該二委員會所出具之九十二年八
      月十四日北鑑字第九二０九六九號鑑定意見書及九十二年十二月三日府覆議字
      第九二一一二００號函各乙份在卷可按，故被告應負過失責任明確。且被告之
      過失行為與被害人所受傷害間亦有相當因果關係。被告雖辯稱：臺灣省車輛行
      車事故覆議鑑定委員會鑑定覆議時並未就其提出之異議作出說明，該覆議鑑定
      對於本件車禍並無意義云云，然車輛行車事故鑑定覆議案件，鑑定委員應先分
      析研判案情，必要時進行現場會勘、資料蒐集或函請相關機關提供有關資料後
      ，獨立公正處理鑑定案件；而鑑定覆議意見如維持原鑑定意見，則鑑定覆議意
      見書得以同意原鑑定意見表示之，車輛行車事故鑑定及覆議作業辦法第十七條
      第一項前段、第十五條第二項分別定有明文，故臺灣省車輛行車事故覆議鑑定
      委會審酌卷證資料（含卷附被告於九十二年八月二十五日所提出對於原鑑定意
      見書之異議理由陳報狀）後研議結論「照原鑑定意見」，依法並無不合，且其
      認定被告駕駛自用小客車，右轉未注意右側直行車，為肇事原因之意見，亦與
      事實相符，足供本件事故肇事原因判斷之參考，故被告上開所辯，洵屬無據。
      至被告辯稱：伊是前方車，被害人應讓伊優先轉彎，並非伊應讓被害人先行，
      且伊當時已完成左轉云云，然被告於審理時既自承車禍發生後並未移動車子等
      語，是車禍時自用小客車之實際位置應如道路交通事故現場圖及現場照片所示
      ，觀諸現場圖及車禍時被告自用小客車之停放位置照片，車禍時被告之自用小
      客車僅右前車輪向右跨越車道紅色實線約一公尺、右後車輪則壓在車道紅色實
      線上，尚未完成轉彎，且揆諸前開道路交通安全規則之規定，兩車同為幹線道
      者，轉彎車應暫停讓直行車先行，被告既係轉彎車，則其駕駛自用小客車自應
      暫停讓直行車之被害人機車先行，故被告上開所辯，與道路交通安全規則第一
      百零二條第一項第二款規定及車禍發生時兩車之行車狀況尚有未合，並非足採
      。
（三）另證人即本件事故發生時正騎乘機車位在楹峰公司大門口隔壁公司門口處之陳
      婉真於原審審理時結證稱：伊當時騎機車要去上班，在楹峰公司大門隔壁之門
      口即距離約六、七公尺處，看見被告的車子打方向燈往右轉，騎機車的人從後
      面衝上去，且當時伊車速約三、四十公里，前面沒有車，被害人騎機車從伊旁
      邊經過，所以說是被害人是用衝的等語。證人陳婉真雖係被告公司同事，然其
      與被害人間並無仇恨，自無設詞誣陷之理，且其在天候晴、日間自然光線，並
      距離車禍撞擊處約六、七公尺後方目擊車禍發生情形，其上開證詞衡與常情相
      符，洵堪採信。觀諸上開道路交通事故現場圖，顯示被害人騎乘之機車與被告
      自用小客車相撞倒地後之刮地痕達一公尺，機車刮地後之滑行距離達五點六公
      尺，且證人陳婉真證稱伊看見被告的車子打方向燈往右轉，騎機車的人從後面
      衝上去等語，再參以被告當時係轉彎車輛，衡情其車速應屬緩慢前進，俱徵事
      故發生前被害人騎乘機車在被告駕駛自用小客車後面，被害人行經事故發生地
      點時，因未注意車前狀況，當其發現被告貿然右轉，已閃避不及，而與自用小
      客車相撞，是被害人疏未注意車前狀況，並隨時採取必要安全措施，亦有過失
      甚明；被害人於原審審理時證稱伊當時騎很慢，且伊的機車是在被告的自用小
      客車前面一節，與事實尚有未合，不足採信。茲前開台灣省台北縣區車輛行車
      事故鑑定委員會之鑑定意見書及台灣省車輛行車事故覆議鑑定委員會之覆議意
      見，均因未及審酌證人陳婉真於原審審理時之證詞，而就被害人部分漏未審酌
      其未注意車前狀況之情形，而逕認被害人無肇事因素，是該鑑定及覆議關於此
      部分之意見尚有未洽，自無從逕自採為裁判之基礎，併予敘明。被告復辯稱：
      被害人是無照駕駛，不得騎乘機車上路，其對於本件車禍與有過失云云；然
      本件事故時被害人未領有重型機車駕駛執照，固據被害人供證在卷，而未領有
      駕駛執照駕車者，依道路交通管理處罰條例第二十一條第一項第一款規定，應
      處新台幣（下同）六千元以上一萬二千元以下罰鍰，並當場禁止其駕駛及扣留
      其車輛牌照，但此與本件車禍之發生難認有何因果關係。另被告以臺灣省台北
      縣區車輛行車事故鑑定委員會鑑定意見書陸、三「‧‧乙○○血液酒精含量為
      三ＭＧ／ＤＬ」之記載，指稱被害人酒醉駕車云云，惟此與卷附道路交通事故
      調查報告表（二）「三二飲酒情形」一欄中記載被害人「未飲酒」等情，已有
      未合，姑不論臺灣省台北縣區車輛行車事故鑑定委員會鑑定意見書關於被害人
      車禍時血液酒精含量為三ＭＧ／ＤＬ之記載是否正確，然血液酒精濃度三ＭＧ
      ／ＤＬ換算為吐氣後酒精濃度值僅為每公升０‧０一五毫克（三／二００＝０
      ‧０一五），遠低於道路交通安全規則第一百十四條第二款規定吐氣所含酒精
      濃度超過每公升０‧二五之標準，顯難認為被害人有飲酒後不能安全駕駛動力
      交通工具而駕駛之情形，是被告所辯亦非足採。故被害人行經前開地點，雖未
      注意車前狀況，亦有過失，已如前述，但此僅屬量刑之參考及被告可否因此減
      免損害賠償額度，與被告過失犯行成立之要件無涉。從而被告上開所辯，尚難
      據為認定其是否有過失之有利認定，併此敘明。綜上所述，本案事證明確，被
      告犯行洵堪認定，應予依法論科。
二、核被告所為，係犯刑法第二百八十四條第一項前段之過失傷害罪。被告於車禍發
    生後隨即報警，並向前來處理之台北縣政府警察局土城分局警員全忠志坦承肇事
    ，接受裁判，業據被告供承在卷，且有自首調查表一紙在卷可憑，被告係對於未
    發覺之罪自首而受裁判，應依刑法第六十二條前段之規定，減輕其刑。原審認被
    告罪證明確，適用刑法第二百八十四條第一項前段、第六十二條前段、第四十一
    條第一項前段，罰金罰鍰提高標準條例第一條前段、第二條之規定，及審酌被告
    有前開事實欄所載之犯罪紀錄（此有本院被告全國前案紀錄表可稽），其過失之
    程度，被害人與有過失及所受之傷勢，犯罪所生之損害，事故發生迄今賠償被害
    人一萬二千元，尚未與被害人達成和解，賠償其餘損害（被害人乙○○請求九十
    萬元，被告僅願賠償其餘有醫療收據證明之損害），及其肇事後否認犯行之態度
    等一切情狀，量處有期徒刑三月，並諭知易科罰金之折算標準，以資懲儆。其認
    事用法及量刑，均無不合，被告上訴意旨，仍執陳詞，否認犯罪，為無理由，其
    上訴應予駁回。
據上論斷，應依刑事訴訟法第三百六十八條，判決如主文。
本案經檢察官李良忠到庭執行職務。
中　　　華　　　民　　　國　　九十三　　年　　　五　　　月　　　十九    日
                              臺灣高等法院交通法庭
                                  審判長法  官  葉  騰  瑞
                                        法  官  江  國  華
                                        法  官  莊  明  彰
右正本證明與原本無異。
不得上訴。
                                        書記官  廖  逸  柔
中　　　華　　　民　　　國　　九十三　　年　　　五　　　月　　　二十    日
附錄：本案論罪科刑法條全文
中華民國刑法第二百八十四條
(過失傷害罪)
因過失傷害人者，處六月以下有期徒刑、拘役或五百元以下罰金，致重傷
者，處一年以下有期徒刑、拘役或五百元以下罰金。
從事業務之人，因業務上之過失傷害人者，處一年以下有期徒刑、拘役或
一千元以下罰金，致重傷者，處三年以下有期徒刑、拘役或二千元以下罰
金。
